【裁判字號】    97,交聲,358
【裁判日期】    970630
【裁判案由】    聲明異議
【裁判全文】
臺灣高雄地方法院交通事件裁定         97年度交聲字第358號
原處分機關  交通部公路總局高雄區監理所
異  議  人
即受處分人  甲○○
上列受處分人因違反道路交通管理處罰條例案件，不服交通部
公路總局高雄區監理所於中華民國97年1 月31日所為之處分（原
處分案號：高監營裁字第裁80–NO0000000 號），聲明異議，本
院裁定如下：
    主  文
原處分撤銷。
甲○○汽車駕駛人，未領有駕駛執照駕駛機器腳踏車，處罰鍰新
臺幣陸仟元。
    理  由
一、原處分機關係以：異議人即受處分人甲○○於民國96年11月
    24 日 上午8 時許，駕駛車牌號碼H8J –153 號重機車，行
    經高雄縣角宿路與義大路口時，因「無照駕駛」之違規，經
    高雄縣政警察局交通警察隊岡山分隊員警依違反道路交通管
    理處罰條例第21條第1 項第1 款之規定，於97年1 月18日製
    開高警交字第NO0000000 號舉發違反交通管理事件通知單。
    嗣經原處分機關於97年1 月31日改依道路交通管理處罰條例
    第21 條 第1 項第5 款「駕駛執照吊扣期間駕駛機器腳踏車
    」之規定，裁處罰鍰新臺幣（下同）6,000 元，並吊銷駕駛
    執照，1 年內禁考在案。
二、異議意旨略以：異議人駕駛上開重機車，於前揭時、地，遭
    1 輛自小客車衝撞而受傷，事後警方以異議人人違反道路交
    通管理處罰條例第21條第1 項第1 款「無照駕駛」之規定，
    製單舉發。惟原處分機關竟改以同條項第5 款之「駕駛執照
    吊扣期間駕駛機器腳踏車」，並裁處吊銷異議人所持有之普
    通大貨車駕駛執照，嚴重影響異議人之生計，其處分並不洽
    當，為此，聲明異議，請求撤銷原處分等語。
三、按汽車駕駛人，未領有駕駛執照駕駛小型車或機器腳踏車，
    或駕駛執照吊扣期間駕駛小型車或機器腳踏車者，處新臺幣
    6,000 元以上12,000元以下罰鍰；駕駛執照吊扣期間駕駛小
    型車或機器腳踏車者，吊銷其駕駛執照，道路交通管理處罰
    條例第21條第1 項第1 款、第5 款及同條第4 項分別定有明
    文。又汽車駕駛人，曾依上開規定吊銷駕駛執照者，1 年內
    不得考領駕駛執照，同條例第67條第3項亦有明文。
四、經查：
(一)、異議人於本院調查時，對其普通大貨車駕駛執照吊扣期間，
    未領有重型機車駕駛執照而駕駛重型機車，於上揭時、地為
    警取締等情並不否認，並有上開違反道路交通管理事件通知
    單1 份附卷可稽。又異議人雖於87年5 月3 日於高雄市監理
    處考領普通小型車駕駛執照，90年12月21日考領普通大貨車
    駕駛執照，嗣其普通大貨車駕照因肇事吊扣（自96年9 月11
    日至97年3 月10日止），惟並無重型機車駕駛執照之事實，
    有交通部公路總局高雄區監理所97年3 月4 日高監駕字第09
    70007962號函、公路監理電子閘門證號查詢汽車及機車駕駛
    人資料在卷足憑。足認異議人確實僅領有普通大貨車駕駛執
    照，並未領有重型機車駕駛執照，其所領有之普通大貨車駕
    駛執照於96年9 月11日至97年3 月10日因肇事而吊扣甚明。
    是異議人確有於所領有之普通大貨車駕駛執照吊扣期間，在
    未領有重型機車駕駛執照之情況下，駕駛重型機車之違規事
    實，堪以認定。
(二)、本件聲明異議事件應審究者厥為異議人之違規行為究應依道
    路交通管理處罰條例第21條第1 項第1 款「未領有駕駛執照
    駕駛機器腳踏車」處罰？抑或應依同條項第5 款「駕駛執照
    吊扣期間駕駛機器腳踏車」處罰，並吊銷其普通大貨車駕駛
    執照？茲分述如下：
  1.按汽車駕駛執照分為13類：小型車普通駕駛執照、大貨車普
    通駕駛執照、大客車普通駕駛執照、聯結車普通駕駛執照、
    小型車職業駕駛執照、大貨車職業駕駛執照、大客車職業駕
    駛執照、聯結車職業駕駛執照、國際駕駛執照、輕型機器腳
    踏車駕駛執照、重型機器腳踏車駕駛執照、普通重型機器腳
    踏車駕駛執照、大型重型機器腳踏車駕駛執照；又汽車駕駛
    人取得高一級車類之駕駛資格者，應換發駕駛執照，並准其
    駕駛較低級車類之車輛，而已領有大貨車駕駛執照者，得駕
    駛小型車、輕型機器腳踏車，道路交通安全規則第53條、第
    61 條 第1 項第3 款分別定有明文。由此可知駕駛重型或普
    通重型機車亦須有獨立之駕駛執照，縱汽車駕駛人考領有聯
    結車、大客車、大貨車、小型車之駕駛執照，依上開道路交
    通安全規則之規定，仍不得駕駛重型機車。職此，重型機車
    駕駛執照與普通大貨車駕駛執照，係不同之駕駛資格執照，
    彼此間無法通用。行政機關既不准人民持普通大貨車駕駛執
    照騎駛重型機車，在處罰上亦應分別處理，不得因駕駛重型
    機車之違規而吊扣或吊銷人民之普通大貨車駕駛執照。
  2.又上開道路交通管理處罰條例第21條第1 項第5 款關於「駕
    駛執照吊扣期間駕駛小型車或機器腳踏車」之處罰規定，係
    就汽車駕駛人駕車行駛時，其持有得以合於規定駕駛其所使
    用車輛之駕駛執照已在吊扣期間，而且未有其他可合於規定
    駕駛該類車輛之駕駛執照時，竟仍駕駛該類車輛之情形而言
    。非謂駕駛人所擁有任一項駕駛執照遭吊扣，即不論是否尚
    有其他合於規定之駕駛執照，一概禁止駕駛人駕駛各種車輛
    ，否則便有過度擴張該款處罰之範圍，且與同條例第21條第
    1 項第1 款「未領有駕駛執照駕駛小型車或機器腳踏車」失
    所區隔之疑慮。
  3.再按，道路交通管理處罰條例第68條原規定：「汽車駕駛人
    ，因違反本條例及道路交通安全規則之規定，受吊扣或吊銷
    駕駛執照處分時，吊扣或吊銷其持有各級車類之駕駛執照」
    ，然該條文業於94年12月14日修正公布，將原條文中「吊扣
    或」三字刪除，並自95年3 月1 日施行，故依修正後道路交
    通管理處罰條例第68條之規定，受吊扣駕駛執照處分時，不
    再吊扣其持有各級車類之駕駛執照，因此，若一般駕駛人同
    時考領有職業小貨車之駕駛執照及普通重型機車駕駛執照，
    則其因駕車違規或經易處致遭吊扣其中之一項駕駛執照時，
    其另一項駕駛執照之合法使用，並不因此而受到影響；承此
    ，駕駛人於駕駛執照吊扣期間經警舉發違規駕駛之車輛，並
    非合於遭吊扣駕駛執照本身所得駕駛之車輛時，亦不得貿然
    以駕駛執照吊扣期間駕駛小型車或機器腳踏車之規定加以處
    罰。
(三)、綜上，本件異議人未曾考領重型機車駕駛執照，而駕駛重型
    機車，即屬無照駕駛，尚不得因其考領普通大貨車駕駛執照
    而認其駕駛重型機車具有執照，是縱異議人於大貨車駕駛執
    照吊扣期間，駕駛重型機車，亦係未領有駕駛執照駕駛機器
    腳踏車，應依道路交通管理處罰條例第21條第1 項第1 款「
    未領有駕駛執照駕駛機器腳踏車」處罰，並無同條例第21條
    第1 項第5 款之適用，業如前述，因此，更無依同條第4 項
    吊銷異議人之普通大貨車駕駛執照及依同條例第67條第3 項
    1 年內禁考駕駛執照之餘地。
五、從而，原處分機關認異議人未領有駕駛執照駕駛機器腳踏車
    之違規事實，適用道路交通管理處罰條例第21條第1 項第5
    款、第4 項及第67條第3 項規定，裁處異議人罰鍰6,000 元
    ，並吊銷其普通大貨車駕駛執照且禁考1 年，顯已逾越道路
    交通管理處罰條例之規範範圍，於法未合。異議人提出本件
    聲明異議，固有理由，但異議人仍涉有舉發之違規情事，業
    如前述，爰撤銷原處分，改依道路交通管理處罰條例第21條
    第1 項第1 款及違反道路交通管理事件統一裁罰基準表規定
    ，自為裁罰如主文第2項所示。
六、據上論斷，應依道路交通管理處罰條例第87條第2 項，道路
    交通案件處理辦法第20條前段，裁定如主文。
中    華    民    國    97    年    6     月    30    日
                  交通法庭    法  官  李殷君
以上正本證明與原本無異。
如不服本裁定應於送達後5日內向本院提出抗告狀。
中    華    民    國    97    年    7     月    2     日
                              書記官  陳昱良


司法院資訊處製作；財團法人民間司法改革基金會備份。
